臺灣板橋地方法院民事判決　　　　　　　　95年度訴字第54號
原　　　告　甲○○
　　　　　　　　　　　　樓之2.
訴訟代理人　邱創舜律師
　　　　　　乙○○
複代理人　　游建和
被　　　告　丙○○
　　　　　　己○○
　　　　　　　　　　　　號4樓.
　　　　　　庚○○
　　　　　　戊○○
　　　　　　丁○
上列當事人間請求給付租金事件，經本院於民國96年1 月18日言
詞辯論終結，判決如下：
    主  文
被告丙○○、戊○○、己○○、庚○○應給付原告新台幣捌萬貳
佰零伍元，並自民國九十四年五月一日起至返還坐落台北縣三重
市○○○段頂崁小段第九之三地號土地予原告及其他共有人全體
之日止，按月於每月一日給付原告新台幣捌仟零貳拾壹元。
原告其餘之訴駁回。
訴訟費用由被告負擔十分之一，其餘由原告負擔。
本判決第一項於原告以新台玖萬陸仟元供擔保後，得假執行。
原告其餘假執行之聲請駁回。
    事實及理由
壹、程序部分：
一、按訴狀送達後，原告不得將原訴變更或追加他訴，但請求之
    基礎事實同一者，不在此限，民事訴訟法第255條第1項第2
    款定有明文。查原告提起本件訴訟，據其於民國95年1 月5
    日所提出之訴狀所載僅以丙○○為被告，雖於95年4 月24具
    狀追加己○○、庚○○、戊○○為被告，及於95年10月2 日
    具狀追加丁○為被告，惟請求之基礎事實同一，核與前揭規
    定相符，應予准許，合先敘明。
二、本件被告丙○○、庚○○、戊○○、丁○未於言詞辯論期日
    到場，核無民事訴訟法第386 條各款所列情形，爰依原告聲
    請，由其一造辯論而為判決。
貳、實體部分：
一、本件原告起訴主張：
  (一)緣坐落台北縣三重市○○○段頂崁小段第9- 30 地號土地，
    面積130 平方公尺，應有部分6/8 ，經原告拍賣而取得，並
    於93年6 月28日辦理所有權登記完畢，惟上開土地上之建物
    即門牌號碼台北縣三重市○○路○段113 號1 、2 樓房屋原
    為訴外人賴春敬所有（詳　鈞院92年度執字第29045 號執行
    卷第65頁），嗣訴外賴春敬死亡，上開113 號1 、2 樓房屋
    為繼承人丙○○（賴春敬之配偶）、己○○、庚○○、戊○○（均為賴春敬之子女）公同共有，現仍占用系爭9-30地號
    土地面積達130 平方公尺，自屬無權占用，原告自得請求被
    告給付相當於租金之不當得利。
  (二)租金之計算依土地法第97條第1 項規定，以不超過土地申報
    總價年息10%為限，被告其自93年7 月1 日起至94年4 月30
    日止所獲相當於租金之不當得利為78萬元【計算式：48547
    元（公告地價）*130（面積）*6/8（持分）*2（樓數）*10/
    12（月數）*1 /10（租息）】，且自94年5 月1 日起每月獲
    得相當於租金7萬8,000元之不當得利。
  (三)為此，依據不當得利之法律關係，請求被告連帶給付78萬元
    ，及自94年5 月1 日起至返還系爭9-3 地號土地之日止，按
    月於每月1 日給付7 萬8,000 元。並陳明願供擔保請准宣告
    假執行。
二、被告則抗辯：
  (一)被告庚○○部分：被告庚○○就系爭9-3 地號土地有1/8 之
    持分，原告如果有意願，可與原告談談如何解決，又系爭建
    物部分之應有部分1/2 係母親丙○○所購買，其餘應有部分
    1/2 才是父親賴春敬所有，被告庚○○僅繼承賴春敬應有分
    部1/2 其中之1/4 即1/8 （賴春敬有4 名子女），並請求駁
    回原告之訴及其假執行之聲請。
  (二)其餘被告未於言詞辯論期日到庭爭執，亦未提出書狀為任何
    抗辯或陳述。
三、本件爭點與本院判斷：
  (一)門牌號碼台北縣三重市○○路○段113 號1 、2 樓房屋所有
    權之歸屬：
  查系爭房屋原為訴外人賴春敬，房屋稅單登記在賴春敬名下
    ，於本院92年度執字第29045 號強制執行事件執行時，一樓
    部分出租予他人，2 樓則由被告戊○○居住之事實，已據上
    開執行事件之債權人陳美娟查明甚詳，並向本院執行處陳報
    ，已據本院依職權調閱92年度執字第29045 號執行卷查證無
    訛（詳該卷宗第65頁），嗣訴外賴春敬死亡，上開113 號1
    、2 樓房屋為配偶丙○○、子女賴秀雄、戊○○、庚○○、
    己○○共同繼承，亦有本院依職權調閱之戶籍謄本5 件在卷
    足憑。
  被告庚○○雖於本院95年11月23日審理時陳稱：系爭建物部
    分之應有部分1/2 係母親丙○○所購買，其餘應有部分1/2
    才是父親賴春敬所有云云，惟與其於同日所提出之書狀所記
    載：系爭房屋係其父親賴春敬及友人共同集資購買，故賴春
    敬所有系爭建物之應有部分為1/2等語不符，不足採信。
  被告己○○雖於本院95年9 月29日履勘時陳稱：丁○係其弟
    弟等語，惟查丁○固為賴春敬與丙○○之子女，然出養給蔡
    江澤與蔡楊反仔，有被告所提出之戶籍謄本1 件可證，則丁○既為蔡江澤與蔡楊反仔收養，即不可再繼承賴春敬之系爭
    房屋，則丁○並非系爭房屋之所有權人。
  被告庚○○於本院95年11月23日審理時陳稱：賴春敬之長子
    為賴秀雄等語，經本院依職權調閱戶籍謄本結果，賴秀雄係
    賴春敬與賴簡茶之子女，對於賴春敬所有之系爭房屋自有繼
    承權。
  綜上所述，系爭房屋原告賴春敬所有，賴春敬死亡後由被告
    丙○○（即配偶）、被告戊○○（次男）、己○○（長女）
    、庚○○（次女）、訴外人賴秀雄（長男）共同繼承，繼承
    人之應有部分並均為1/5。
  (二)原告請求被告連帶給付不當得利部分：
  按城市地方房屋之租金，以不超過土地及其建築物申報總價
    年息百分之十為限，土地法第97條第1 項定有明文，上開規
    定於租用基地建築房屋準用之，同法第105 條亦定有明文。
  查原告主張系爭房屋占用其所有9-30地號土地面積92平方公
    尺之事實，有土地所有權狀、台北縣三重地政事務所製造之
    土地複丈成果圖各1 件在卷足憑，自堪信為真實，至於原告
    主張系爭房屋占用面積超過92平方公尺部分，則屬無據，不
    足採信。
  原告於93年4 月27日向本院執行處具狀聲請以底價340 萬元
    承買系爭9-3 地號土地應有部分6/8 ，並經本院執行處於93
    年6 月16日發給權利移轉證書，已據本院依職權調閱本院執
    行處92年度執字第29049 號執行卷查證無訛，則系爭9-30地
    號土地應有部分6/8 該次移轉之申報總價即應為340 萬元。
  台北縣縣有非公用土地出租情形，依「臺北縣現有財產管理
    自治條例」第九條規定：台北縣縣縣有非公用土地，比照「
    國有非公用不動產租金計算標準」收取租金及使用補償金，
    即公告地價乘面積乘租金率（現行租金率為5%，另部分係依
    「國有出租基地租金率調整方案」以3%計）。而原告既未能
    舉證證明系爭9-30地號土地之租金率高達10% ，本院認應以
    台北縣縣有非公用不動產之現行租金率5%，作為計算被告所
    獲不當得利之計算標準。
  原告請求被告連帶給付自93年7 月1 日（即原告辦畢所有權
    移轉登記之翌日始日）起至94年4 月30日止，共計10月相當
    於租金之不當得利，按系爭土地應有部分拍定價格340 萬元
    、法定租金率5%與占用面積比例（即92/130）計算，應為10
    萬0256元【計算式：0000000*5%*(92/130)*(10/12)=100256
     ， 元以下四捨五入】，且賴春敬之繼承人每月所獲相當於
    租金之不當得利，應為1 萬0026元【計算式：0000000*5%*
     (92 /130)/12= 10026，元以下四捨五入】。
  原告雖主張：被告其自93年7 月1 日起至94年4 月30日止所
    獲相當於租金之不當得利為78萬元【計算式：48547 元（公
    告地價）*130（面積）*6/8（持分）*2（樓數）*10/12（月
    數）*1 /10（租息）】云云。惟查原告主張被告占用系爭9-
    30 土地建物之樓層為2 層樓，即須給付按土地法第97條第1
    項規定之最高租金2 倍計算之不當得利，顯屬謬誤，苟建物
    為2 層樓即須給付法定最高租金2 倍之不當得利，則建物為
    10層樓豈非給付相當於地價（即法定最高租金10倍）之不當
    得利，且原告因系爭建物為2 層樓建築將請求被告給付法定
    最高租金2 倍（租金率為20%） 之不當得利，即已違反土地
    法第97條第1 項規定租金率最高為10% 之規定，實者，不論
    被告占用系爭9-30地號土地係興建幾層樓之建物，最高法定
    租金率均應為10% ，而與被告興建建物之樓層無關，原告主
    張按被告興建樓層之層數乘以最高法定租金，於法無據。復
    查系爭9-30土地應有部分係經法院以340 萬元拍定，則其該
    次移轉申請地價即為340 萬元，原告主張按公告地價631 萬
    1,110 【計算式：48547 元（公告地價）*130平方公尺=000
    0000】，顯與土地法第105 、97條第1 項規定須按土地申報
    總價計算不符，亦不足採。末查土地法第105 、97條第1 項
    僅係規定土地租金率最高為10% ，不能據此即認定所有土地
    均能以土地最高租金率10% 出租，則原告未能舉證證明系爭
    9-30地號土地之租金率為10% ，即請求按最高租金率計算之
    不當得利，亦屬無據。
  末按無權占有他人土地，可能獲得相當於租金之利益為社會
    通常之觀念，是被上訴人抗辯其占有系爭土地所得之利益，
    僅相當於法定最高限額租金之數額，尚屬可採；又因不當得
    利發生之債，同時有多數利得人，應按其利得數額負責，並
    非須負連帶返還責任，最高法院61年台上字第1695號判例、
    92台上1774判決分別著有明文。故原告僅得請求被告共同返
    還相當於租金之不當得利，不能請求被告負連帶責任。又賴
    春敬之繼承人有丙○○、賴秀雄、戊○○、己○○、庚○○
    共5 人，原告僅以丙○○、戊○○、己○○、庚○○4 人為
    被告，僅得請求相當於租金不當得利之4/5 。則原告請求丁○以外之被告返還10個月相當於租金之不當得利8 萬205 元
    （計算式：100256*4/5=80205，元以下四捨五入），及自95
    年5 月1 日起至返還系爭土地之日止按月於每月1 日給付80
    21元（計算式：10026*4/5=8021，元以下四捨五入），為有
    理由，至於原告請求被告應負連帶責任部分，及逾上開准許
    金額之請求，則屬無據。
四、從而，原告依據不當得利之法律關係，請求丁○以外之被告
    共同給付8 萬205 元，及自95年5 月1 日起至返還系爭土地
    之日止按月於每月1 日共同給付8021元，為有理由，應予准
    許，逾此之請求，即屬無據，應予駁回。又原告陳明願供擔
    保請准宣告假執行，就其勝訴部分，爰酌定相當之擔保金額
    ，准許之，至其敗訴部分，假執行之聲請亦失所附麗，應併
    予駁回。
五、結論：原告之訴為一部有理由，一部無理由，依民事訴訟法
    第385 條第1 項前段、第79條、第390 條第2 項，判決如主
    文。
中　　華　　民　　國　　96　　年　　1 　　月　　18　　日
                  民事第三庭    法　官　何君豪
以上正本係照原本作成
如對本判決上訴，須於判決送達後20日內向本院提出上訴狀
中　　華　　民　　國　　96　　年　　1 　　月　　18　　日
                            書記官　蕭興南
